臺灣高等法院民事判決
108年度醫上字第29號
上  訴  人  朱洪琴  
訴訟代理人  詹振寧律師
被  上訴人  陳達昌  

            聯新國際醫院即張煥禎（即張煥禎即聯新國際醫                           院）

                      送達處所：桃園市○鎮區○○路00號  共      同
訴訟代理人  謝聰文律師
上列當事人間請求損害賠償事件，上訴人對於中華民國108年8月
9日臺灣桃園地方法院107年度醫字第5號第一審判決提起上訴，
本院於109年5月6日言詞辯論終結，判決如下：
    主      文
上訴駁回。
第二審訴訟費用由上訴人負擔。
    事實及理由
一、上訴人主張：伊於民國104年10月13日至聯新國際醫院即張
    煥禎（下稱聯新醫院）就醫，由婦產科醫師陳達昌診治，陳
    達昌檢查發現伊左側卵巢內膜有異位瘤（按卵巢無內膜，應
    為卵巢子宮內膜異位瘤），遂安排翌日（14日）住院進行手
    術，並交付「壢新醫院婦產科腹腔鏡手術同意書」（下稱手
    術同意書）要求伊簽署，伊住院後翌日（15日）接受左側卵
    巢子宮內膜異位瘤切除術（下稱系爭手術），於同月22日出
    院；詎伊前往長庚醫療財團法人林口長庚紀念醫院（下稱長
    庚醫院）、臺北榮民總醫院（下稱台北榮總）、衛生福利部
    桃園醫院（下稱桃園醫院）進行卵巢超音波檢查，發現伊之
    卵巢於系爭手術中遭切除，致伊喪失生育功能。系爭手術內
    容與陳達昌於術前告知之內容嚴重不符，倘其事先告知手術
    會切除卵巢，伊為求生育，即無同意接受手術之可能，陳達
    昌之醫療行為有醫療上判斷過失，或有未能注意伊手術目的
    之過失，損及伊之身體權及健康權，聯新醫院亦有未善盡監
    督之責，爰依侵權行為及債務不履行之法律關係，請求被上
    訴人連帶賠償新臺幣（下同）200萬元，聲明：被上訴人應
    連帶給付上訴人200萬元，及自起訴狀繕本送達翌日起至清
    償日止，按年息5%計算之利息。原審為上訴人敗訴之判決，
    上訴人不服，提起上訴，上訴聲明：㈠原判決廢棄。㈡被上訴
    人應連帶給付上訴人200萬元，及自起訴狀繕本送達翌日起
    至清償日止，按年息5%計算之利息。㈢願供擔保請准宣告假
    執行。
二、被上訴人則以：上訴人於104年10月13日門診時，因其子宮
    內膜異位瘤（俗稱巧克力囊腫）已侵犯卵巢，正常卵巢餘約
    5%，因巧克力囊腫非僅投藥即可治癒，如不切除將致病人生
    命危險，當時確有施行手術之必要。陳達昌施行系爭手術時
    ，主要是將上訴人卵巢子宮內膜異位瘤完全切除，並盡量保
    留正常卵巢組織，然巧克力囊腫有嚴重沾黏現象，僅能再進
    行細緻之沾黏分離術，使相關器官回復應有之正常位置。系
    爭手術進行情況良好，術後生命徵象均屬正常，手術傷口復
    原良好，於104年10月22日辦理出院。上訴人於系爭手術前
    已停經逾3個月，術後停止施打柳菩林（Leuplin depot）後
    仍無月經，已近自然停經狀態，該囊腫已成卵巢組織之一部
    ，經系爭手術切除後，卵巢組織亦無重新長成之可能，故不
    論是否施行系爭手術，上訴人所稱期望之生育目的應屬不可
    能；依手術紀錄單、術後病理檢驗報告，系爭手術係切除上
    訴人左側卵巢子宮內膜異位瘤及右側卵巢水瘤等，並無切除
    卵巢組織之事。系爭手術進行中、後有影像紀錄，影像清晰
    ，可見上訴人仍有卵巢組織，上訴人提出台北榮總106年9月
    21日診斷證明書係經核磁共振之影像觀察，並無較伊提出系
    爭手術影像正確。告知義務有無履行，與手術成功與否並無
    因果關係，是否因系爭手術切掉卵巢造成停經等，已經鑑定
    機關表示非陳達昌之疏失所致。醫療法第63條第1項、第3項
    明定手術同意書及麻醉同意書格式由中央主管機關定之；則
    醫療機構依醫療主管機關所訂相關手術、麻醉同意書格式而
    實施，無違反醫療常規可言。上訴人卵巢子宮內膜異位囊腫
    已嚴重侵犯正常卵巢組織，不經手術切除將致生命危險，與
    上訴人所稱侵害病人身體自主權或違反病人意願，不應牽涉
    。醫療契約存於醫院與患者之間，上訴人主張債務不履行請
    求伊等負連帶賠償責任云云，難認有理等語，資為抗辯。答
    辯聲明：㈠上訴駁回。㈡如受不利判決，願提供擔保，請准宣
    告免為假執行。
三、查上訴人於104年10月13日至聯新醫院看診，婦產科陳達昌
    醫師診查為左側卵巢子宮內膜異位瘤，安排於同月15日施行
    系爭手術，於104年10月22日出院。上訴人及其夫彭義淦於1
    04年10月14日簽署手術同意書，彭義淦並於104年10月15日
    簽署「壢新醫院麻醉同意書」；血清檢驗報告單記載上訴人
    於104年10月13日就FSH濾泡刺激素免疫分析檢驗結果為49.9
    mIU/mL，最近一次月經為104年7月5日，上訴人於106年9月2
    1日至台北榮總婦產科進行骨盆腔核磁共振檢查；而上訴人
    對陳達昌提出業務過失傷害告訴，經臺灣桃園地方檢察署（
    下稱桃園地檢署）106年度醫偵字第2號為不起訴處分，再議
    後經臺灣高等檢察署（下稱高檢署）107年度上聲議字第543
    3號處分書駁回確定等；有手術同意書、壢新醫院診斷證明
    書、麻醉同意書、血清檢驗報告單、桃園地檢署106年度醫
    偵字第2號不起訴處分書、高檢署107年度上聲議字第5433號
    處分書、臺北榮總診斷證明書等可參（見原審卷一第9、10
    、13、195、263、264、265至266頁），且為兩造所不爭（
    見本院卷第86至87頁），可信為真。
四、上訴人主張陳達昌實施系爭手術與術前告知之內容嚴重不符
    ，若其告知會切除卵巢，伊為求生育即無同意可能，陳達昌
    於醫療上之判斷有過失，或有未能注意手術目的之過失，損
    及伊之身體與健康權，聯新醫院未盡監督之責，依侵權行為
    及債務不履行請求被上訴人連帶賠償200萬元，為被上訴人
    所否認，並以前詞置辯。經查：
  ㈠按醫師診治病人時，應向病人或其家屬告知其病情、治療方
    針、處置、用藥、預後情形及可能之不良反應；醫療機構實
    施手術，應向病人或其法定代理人、配偶、親屬或關係人說
    明手術原因、手術成功率或可能發生之併發症及危險，並經
    其同意，簽具手術同意書及麻醉同意書，始得為之，醫師法
    第12條之1、醫療法第63條第1項前段定有明文。上開規定係
    以醫療乃高度專業及危險之行為，涉及病人之身體健康或生
    命，病人或其家屬依賴醫師之說明方得明瞭醫療行為之必要
    、風險及效果，故醫師為醫療行為時，應詳細對病人或其親
    屬盡相當說明義務，並經病人或其家屬同意後為之，以保障
    病人之身體自主權。
　㈡上訴人及彭義淦於104年10月14日簽署手術同意書，翌日（15
    日）彭義淦並簽署麻醉同意書，為兩造所不爭；依手術同意
    書之聲明欄所載：「…醫師已向我解釋，並且我已經瞭解施
    行這個手術的必要性、步驟、風險、成功率之相關資訊…、
    醫師已向我解釋，並且我已瞭解選擇其他治療方式之風險…
    、醫師已向我解釋，並且我已瞭解手術可能預後情況和不進
    行手術的風險…、針對病人的情況、手術之進行、治療方式
    等，我能夠向醫師提出問題和疑慮，並已獲得說明…」，上
    訴人及彭義淦於立同意書人簽名欄簽名，有手術同意書可參
    （見聯新國際醫院病歷卷第257頁），上開手術同意書係依
    醫療法第63條第3項、第1項規定之格式而為記載，自符法律
    規定，而上訴人及家屬彭義淦既於手術同意書上簽名確認，
    就手術內容得提出問題及疑慮，並已獲告知等，可見陳達昌
    已依規定向上訴人及其家屬盡其告知及說明義務甚明。　　
  ㈢雖上訴人稱於系爭手術前、中、後及治療過程中，陳達昌未
    告知會喪失生育能力，未盡其告知義務，且違反伊同意醫療
    本旨，伊簽署手術同意書在確保腹腔鏡手術之成功，不能證
    明腹腔鏡手術之必要性，伊與彭義淦早向陳達昌稱因為需要
    懷孕不能切除卵巢，須保留卵巢功能，手術同意書未說明卵
    巢切除之必要性、手術內容及風險等云云；然依手術同意書
    所載，上訴人與彭義淦就「針對病人的情況、手術之進行、
    治療方式等，我能夠向醫師提出問題和疑慮，並已獲得說明
    」等事項，均已確認，系爭手術同意書已載明擬實施之手術
    、醫師之聲明包括但不限於解釋實施手術之原因、手術步驟
    與範圍、手術之風險及成功率、手術併發症及可能處理方式
    、不實施手術可能之後果及其他可替代之治療方式、病人之
    聲明等，是醫師已盡法律規定實施系爭手術有關事項之說明
    義務。又依證人彭義證稱：「…【如果你知道切除卵巢可能
    會使得原告（上訴人）喪失生育功能，不管是一部切除或是
    全部切除都有可能喪失生育功能，你還有可能會簽這張同意
    書嗎？】不會。因為我們是傳統家庭，我想生自己的小孩。
    （陳達昌醫師在切除卵巢手術的過程以及結束以後，有提到
    任何切除卵巢的任何狀況或是情形嗎？）沒有。…（你方才
    提到陳達昌醫師在切除卵巢手術的過程以及結束以後，都沒
    有提到任何切除卵巢的任何狀況或是情形，你們願意接受本
    件手術的考量為何？）我說的是陳達昌醫師結束之後都沒有
    提到卵巢的情況，我們做手術因為巧克力囊腫，醫生有說有
    巧克力囊腫的問題，醫生說要切除巧克力囊腫。（所以你的
    意思是說原告知道有巧克力囊腫，你們也同意要切除巧克力
    囊腫？）是…」（見原審卷二第20至22頁），依證人所述，
    醫師有說到有巧克力囊腫的問題，說要切除巧克力囊腫，並
    未提到卵巢情況；衡以常情，一般正常卵巢約3×1.5cm大小
    （右側較小），而上訴人之左側卵巢子宮內膜異位瘤為10cm
    ，右側卵巢囊腫為7公分，均大於卵巢甚多，切除囊腫自會
    影響卵巢，以上訴人所稱非常重視傳宗接代之事，自會尋問
    醫師有關手術後是否會影響其生育能力之問題，乃上訴人並
    未尋問醫師有關影響生育能力之風險問題，可見上訴人稱於
    系爭手術前有向陳達昌表達或確認仍要有生育能力之事，並
    不可採；此外，上訴人復未提出其他證據於接受系爭手術時
    ，陳達昌有未盡其醫療及風險說明、告知義務之事，是上訴
    人前揭主張，應不可採。
  ㈣系爭手術經衛生福利部（下稱衛福部）醫事審議委員會（下
    稱醫審會）鑑定認：「…㈠104年10月13日病人至壢新醫院門
    診就診，經超音波檢查結果發現有左側卵巢囊腫10x7.3公分
    。10月14日經電腦斷層掃描檢查結果發現有左側卵巢囊腫10
    公分，右側卵巢囊腫7公分。㈡卵巢子宮內膜異位囊腫，與正
    常卵巢組織間，並無明確界限，意即囊腫為卵巢一部分，因
    此104年10月15日進行卵巢囊腫切除手術，並非僅就囊腫所
    在位置施作手術。㈢卵巢子宮內膜異位囊腫，與正常卵巢組
    織間，並無明確界限，如果囊腫未切除乾淨，很容易再復發
    ，因此囊腫切除過程中，會切除部分卵巢。104年10月15日
    進行卵巢囊腫切除手術，有切除病人部分卵巢，切除卵巢之
    範圍，具手術必要性…」，有衛福部107年12月4日衛部醫字
    第1070033349號書函之鑑定書可參（見原審卷一第269至272
    頁），是系爭手術施行中並非僅就囊腫所在位置做 切除手
    術，切除囊腫過程中會切除部分卵巢，具有手術必要性。至
    於上訴人稱伊於106年9月21日經臺北榮總檢查結果右側及左
    側卵巢不存在故無排卵功能云云，然鑑定意見認：「…㈣本案
    病人最後一次月經為104年7月5日，10月13日門診檢查時已3
    個月無月經，於囊腫切除手術前2天，經血液檢查結果之FSH
    （濾泡刺激素，用以評估卵巢功能）為49.9mIU/mL，表示病
    人卵巢於手術前功能已顯不足，接近停經期。術後為治療子
    宮內膜異位症，施打柳菩林Leuplin depot6 個月，卵巢機
    能會暫時受到抑制，月經會暫時停止。停藥後仍無月經，有
    可能為自然停經，而非由上開囊腫切除手術造成…」，則上
    訴人於系爭手術前2天，經檢查結果已顯示卵巢功能明顯不
    足，接近停經期狀態，自無從認定停經與系爭手術間有因果
    關係之存在。是施行系爭手術切除囊腫過程中會切除部分卵
    巢，具有手術之必要性，且無從認定上訴人之停經與系爭手
    術間有因果關係之存在，則上訴人主張陳達昌應負醫療判斷
    上過失或未盡注意手術目的之疏失責任，並不可採。
  ㈤上訴人於手術後之104年11月16日發生腹痛，距系爭手術已1
    個月，且輸尿管僅需置放雙J型輸尿管導管即癒合，可見輸
    尿管之破損應非系爭手術時直接傷害輸尿管組織所造成，可
    能是手術後血流阻斷造成組織缺血導致輸尿管破損，醫師 
    就此並無疏失，有鑑定意見可參（見原審卷一第271反面至2
    72頁），是陳達昌於系爭手術中就此部分亦無違反醫療常規
    之事甚明。
  ㈥因故意或過失，不法侵害他人之權利者，負損害賠償責任。
    故意以背於善良風俗之方法，加損害於他人者亦同。違反保
    護他人之法律，致生損害於他人者，負賠償責任。但能證明
    其行為無過失者，不在此限，民法第184條固有明文，惟必
    以有損害之發生及有責任原因之事實，並二者之間，有相當
    因果關係為成立要件，如不合於此項成立要件者，即難謂有
    損害賠償請求權存在（此有最高法院48年台上字第481號判
    決先例參照）。本件陳達昌於施行系爭手術前已盡其告知、
    說明義務，就施行之系爭手術並無醫療疏失行為。而上訴人
    復未就其主張之醫師未盡告知、說明義務及有何醫療疏失行
    為舉證證明，則其主張陳達昌應負侵權行為及債務不履行之
    賠償責任，聯新醫院應負未善盡監督義務之連帶賠償責任，
    均屬無據。　
五、綜上，上訴人依民法侵權行為及債務不履行之法律關係，請
    求被上訴人連帶賠償200萬元，及自起訴狀繕本送達之翌日
    起至清償日止，按年息5%計算之利息，為無理由，應予駁回
    。原審為上訴人敗訴之判決，並駁回其假執行之聲請，核無
    不合。上訴意旨仍執陳詞指摘原判決不當，求予廢棄改判，
    為無理由，應予駁回。
六、上訴人請求將病歷、護理紀錄、檢驗內容及結果，再送醫審
    會就「一、依上訴人及證人彭義淦於104年10月14日所簽立
    之壢新醫院婦產科腹腔鏡手術同意書內容，可否知悉被上訴
    人術前告知內容為何？是否僅切除左側卵巢《子宮》內膜異位
    瘤，抑或包括切除全部卵巢？二、上訴人兩側卵巢是否於10
    4年10月15日經被上訴人施行卵巢囊腫切除手術而全數切除
    ？被上訴人何以需切除上訴人左側、右側卵巢全部？如僅切
    除異位瘤所在位置之卵巢，是否將造成被上訴人生命立即危
    險？依上訴人及證人彭義淦於104年10月14日所簽立之壢新
    醫院婦產科腹腔鏡手術同意書內容，被上訴人是否有盡此部
    分風險告知義務？三、如被上訴人未切除全部卵巢，則切除
    後剩餘之卵巢大小為何？剩餘卵巢是否有萎縮而失去生育功
    能之可能？依上訴人及證人彭義淦於104年 10月14日所簽立
    之壢新醫院婦產科腹腔鏡手術同意書內容 ，被上訴人是否
    有盡此部分風險告知義務？」等為補充鑑定云云；惟本件
　　醫師是否有盡其告知、說明義務，係事實認定問題，本院已
    經認定說明如上，而其他聲請再鑑定事項，已經醫審會詳予
    鑑定在卷，故上訴人此部分證據調查之聲請，已無必要。此
    外，本件事證已臻明確，兩造其餘主張、陳述及所提證據，
    經本院審酌後，認與本件判斷結果無影響，爰毋庸逐一審酌
    論述。
七、據上論結，本件上訴為無理由，依民事訴訟法第449條第1項
    、第78條，判決如主文。
中　　華　　民　　國　　109 　年　　5 　　月　　27　　日
                  醫事法庭  
                      審判長法  官  魏麗娟
                            法  官  陳慧萍
                            法  官  潘進柳
正本係照原本作成。
如不服本判決，應於收受送達後20日內向本院提出上訴書狀，其
未表明上訴理由者，應於提出上訴後20日內向本院補提理由書狀
（均須按他造當事人之人數附繕本）上訴時應提出委任律師或具
有律師資格之人之委任狀；委任有律師資格者，另應附具律師資
格證書及釋明委任人與受任人有民事訴訟法第466 條之1第1項但
書或第2項（詳附註）所定關係之釋明文書影本。如委任律師提
起上訴者，應一併繳納上訴審裁判費。
中　　華　　民　　國　　109 　年　　5 　　月　　27　　日

　　　　　　　　　　　　　  書記官  廖婷璇
附註：
民事訴訟法第466條之1（第1項、第2項）：
對於第二審判決上訴，上訴人應委任律師為訴訟代理人。但上訴
人或其法定代理人具有律師資格者，不在此限。
上訴人之配偶、三親等內之血親、二親等內之姻親，或上訴人為
法人、中央或地方機關時，其所屬專任人員具有律師資格並經法
院認為適當者，亦得為第三審訴訟代理人。